【裁判字號】    96,訴,2655
【裁判日期】    980722
【裁判案由】    分割共有物
【裁判全文】
臺灣板橋地方法院民事判決              96年度訴字第2655號
原      告  庚○○○即己○○.
原      告  癸○○即己○○之.
原      告  壬○○即己○○之.
原      告  丁○○即己○○之.
原      告  丙○○即己○○之.
前列五人共同
訴訟代理人  陳麗真律師
複  代理人  戴禎
原      告  戊○○即己○○之.
法定代理人  Ｉ○○
訴訟代理人  陳麗真律師
複  代理人  戴禎
被      告  Ｄ○○
被      告  Ｃ○○
被      告  Ａ○○
被      告  Ｂ○○
被      告  甲○○○
被      告  Ｈ○○
訴訟代理人  Ｇ○○
被      告  乙○○○○○
被      告  辛○○○○
被      告  丑○○
被      告  戌○○○
被      告  辰○○
被      告  巳○○
被      告  未○○
被      告  午○○
被      告  寅○○
被      告  子○○
被      告  卯○○
被      告  申○○
被      告  酉○○
訴訟代理人  申○○
被      告  徐璧玲
訴訟代理人  申○○
被      告  天○○
                        號2樓.
訴訟代理人  Ｊ○○
                        號2樓.
被      告  亥○○○
被      告  地○○
被      告  宇○○
訴訟代理人  玄○○
訴訟代理人  Ｅ○○
被      告  宙○○
訴訟代理人  黃○○
訴訟代理人  Ｆ○○○
上列當事人間請求分割共有物事件，經本院於民國98年6 月24日
言詞辯論終結，判決如下：
    主  文
原告之訴駁回。
訴訟費用由原告負擔。
    事實及理由
一、程序方面：
  (一)按當事人死亡者，訴訟程序在有繼承人、遺產管理人或其他
    依法令應續行訴訟之人承受其訴訟以前當然停止。又第168
    條至第172 條及前條所定之承受訴訟人，於得為承受時，應
    即為承受之聲明。民事訴訟法第168 條、第175 條第1 項分
    別定有明文。本件己○○於起訴後之民國97年2 月29日死亡
    ，繼承人為其妻及子女庚○○○、癸○○、壬○○、丁○○
    、丙○○、戊○○，此有己○○、庚○○○、癸○○、壬○○、丁○○、丙○○、戊○○之戶籍謄本、繼承系統表在卷
    可稽，原告依民事訴訟法第168 條、第175 條及第176 條規
    定具狀聲明承受本件訴訟，並無不合，自應准許，先予敘明
    。
  (二)按訴狀送達後，原告不得將原訴變更或追加。但請求之基礎
    事實同一者、該訴訟標的對於數人必須合一確定時，追加其
    原非當事人之人為當事人者、不甚礙被告之防禦及訴訟之終
    結者，民事訴訟法第255 條第1 項第2 、5 、7 款定有明文
    。復按原告於判決確定前，得撤回訴之全部或一部，民事訴
    訟法第262 條第1 項前段定有明文。末按共有物之分割，於
    共有人全體有法律上之利害關係，須共有人全體始得為之，
    故請求分割共有物之訴，屬於民事訴訟法第56條第1 項所稱
    訴訟標的對於共同訴訟之各人必須合一確定者。本件原告起
    訴時聲明之第1 項原請求：「被告劉李足、劉水火、Ｄ○○
    、劉清榮、劉不治、Ｃ○○、Ａ○○、Ｂ○○、劉椪（即黃
    椪）、劉寶金、甲○○○、Ｈ○○、劉鄭玉蘭、劉進益、劉
    彩雲、林月桃（即劉桃）、林銀（即劉銀）、劉換、劉朝、
    劉阿妙、劉金蝶、劉敏、劉招應就坐落臺北縣樹林市○○段
    286 、288 地號土地，面積分別443.9 平方公尺、48.83 平
    方公尺，應有部分6 分之1 ，辦理繼承登記。」第2 項：「
    原告與被告等共有坐落臺北縣樹林市○○段286 、288 地號
    土地，准予如附圖所示分割（參原告起訴狀附圖附於本院96
    年度板調字第320 號第6-7 頁）。」，惟(1)共有人劉塗（42
    年7 月4 日死亡）之養女劉招，已於昭和6 年7 月6 日死亡
    ，其繼承人為徐金耳、徐闊嘴、徐劉燐、徐木生、徐春。而
    徐金耳已死亡，徐闊嘴於65年6 月11日死亡，其繼承人為徐
    聰明（88年9 月10日死亡，繼承人為戌○○○、辰○○、巳
    ○○、未○○、午○○）、徐坤松（昭和11年7 月11日死亡
    ）、徐佰壽（昭和18年12月22日死亡）、寅○○、子○○、
    卯○○。徐劉燐於74年4 月7 日死亡，其繼承人為徐周桂珠
    （89年1 月6 日死亡）、養子邱劉智（已終止收養）。徐木
    生於84年2 月10日死亡，其繼承人為徐林秀英（86年11月2
    日死亡）、申○○、酉○○、徐璧玲。徐春於47年10月25日
    死亡，其繼承人為黃建潘（69年7 月8 日死亡）、天○○、
    亥○○○、地○○；(2)共有人劉塗之長男劉蔭已死亡，其繼
    承人為劉李足（61年3 月23日死亡）、劉水火（昭和2 年11
    月18日死亡）、Ｄ○○、劉清榮（昭和10年9 月8 日死亡）
    、劉不治（昭和11年8 月30日死亡）、劉水（昭和12年8 月
    5 日死亡）、Ｃ○○、Ａ○○、Ｂ○○、劉椪（即黃椪，43
    年3 月22日被黃老龜收養）、劉寶金（昭和6 年2 月13日死
    亡）、甲○○○、Ｈ○○；(3)共有人劉塗之次男劉火煙於昭
    和18年11月14日死亡，其繼承人為劉鄭玉蘭（已死亡）、劉
    進益（已死亡）、劉彩雲（昭和11年6 月29日死亡）、林月
    桃（即劉桃）、林銀（即劉桃）、劉換（35年11月16日死亡
    ）；(4)共有人劉塗之三男劉朝於大正6 年12月24日死亡；(5)
    共有人劉塗之長女劉阿妙於明治39年12月7 日被收養；(6)共
    有人劉塗之次女劉金蝶於明治43年5 月10日被收養；(7)共有
    人劉塗之三女劉敏於大正4 年3 月20日被收養，皆有戶籍謄
    本及繼承系統表在卷可稽，故原告於97年1 月9 日具狀追加
    丑○○、戌○○○、辰○○、巳○○、未○○、午○○、寅
    ○○、子○○、卯○○、申○○、酉○○、徐璧玲、天○○
    、黃彩清、地○○等人為被告，撤回對劉李足、劉水火、劉
    清榮、劉不治、劉寶金、劉進益、劉彩雲、劉換、劉朝、劉
    阿妙、劉金蝶、劉敏部分起訴，並於98年4 月24日具狀撤回
    對劉椪（即黃椪）部分起訴。嗣原告聲請對臺北縣樹林市○○段286 、288 地號土地（下稱系爭土地）測量後，乃於98
    年4 月24日以書狀變更分割方案，並變更聲明為「(一)被告Ｄ
    ○○、Ｃ○○、Ａ○○、Ｂ○○、甲○○○、Ｈ○○、林月
    桃（即劉桃）、林銀（即劉銀）、丑○○、戌○○○、辰○○、巳○○、未○○、午○○、寅○○、子○○、卯○○、
    申○○、酉○○、徐璧玲、天○○、亥○○○、地○○等應
    就坐落臺北縣樹林市○○段286 、288 地號土地、面積分別
    443.9 平方公尺、48.83 平方公尺，應有部分6 分之1 ，辦
    理繼承登記。(二)原告與被告等共有坐落臺北縣樹林市○○段
    286 、288 地號土地，准予如附圖所示位置及面積分割（參
    原告98年4 月24日民事準備書狀附圖附於本院卷（二）第20
    7-208 頁）。」，本件原告提起分割共有物之訴，性質乃屬
    固有必要共同訴訟，該訴訟標的對於全體共有人必須合一確
    定，是原告追加已故劉招如上述之全體繼承人為被告，合於
    上開民事訴訟法第255 條第1 項第5 款規定，而原告另變更
    如聲明所示，其請求之基礎事實同一，且不甚礙被告之防禦
    及訴訟之終結，亦符合訴訟經濟原則。再者，原告於判決確
    定前，撤回對劉李足、劉水火、劉清榮、劉不治、劉寶金、
    劉進益、劉彩雲、劉換、劉朝、劉阿妙、劉金蝶、劉敏、劉
    椪（即黃椪）之訴訟，均合於上揭規定，應予准許，合先敘
    明。
  (三)又本件被告Ｄ○○、Ｃ○○、Ａ○○、甲○○○、林月桃、
    丑○○、戌○○○、巳○○、未○○、午○○、寅○○、子
    ○○、卯○○未於言詞辯論期日到場，被告Ｂ○○、林銀、
    辰○○、申○○、酉○○、徐璧玲、天○○、亥○○○、地
    ○○、宇○○、宙○○亦未於最後言詞辯論期日到場，均核
    無民事訴訟法第386 條所列各款情形，茲依原告之聲請，由
    其一造辯論而為判決。
二、原告主張：
  (一)坐落於臺北縣樹林市○○段286 、288 地號土地原為己○○
    與劉塗、宇○○、宙○○共有。
  (二)系爭土地共有人劉塗於42年7 月4 日死亡，其配偶簡梅亦已
    死亡，劉蔭、劉火煙、劉朝、劉阿妙、劉金蝶、劉敏、劉招
    為二人之子女。其中劉阿妙、劉金蝶、劉敏於日據時代為他
    人收養。
  (三)劉蔭為共有人劉塗之長子，劉蔭及其配偶劉李足已死亡，其
    子女為劉水火、Ｄ○○、劉清榮、劉不治、Ｃ○○、Ａ○○
    、Ｂ○○、劉椪（即黃椪）、劉寶金、甲○○○、Ｈ○○。
    惟劉水火、劉清榮、劉不治、劉寶金已死亡，劉椪（即黃椪
    ）於劉蔭死亡前已為訴外人黃老龜收養，故對劉蔭無繼承權
    。
  (四)劉火煙為共有人劉塗之次子，於32年死亡，其配偶劉鄭玉蘭
    與林俊恭再婚，從夫姓為林鄭玉蘭，其子女林月桃、林銀因
    而改姓，子女劉進益、劉彩雲、劉換已死亡。
  (五)劉朝為共有人劉塗之三子，於大正6 年死亡。
  (六)劉招為共有人劉塗之養女，於昭和6 年7 月6 日死亡，其夫
    徐金耳已死亡，而被告丑○○、戌○○○、辰○○、巳○○
    、未○○、午○○、寅○○、子○○、卯○○、申○○、酉
    ○○、徐璧玲、天○○、黃彩清、地○○為劉招之子孫並為
    其法定繼承人。
  (七)綜上，被告Ｄ○○、Ｃ○○、Ａ○○、Ｂ○○、甲○○○、
    Ｈ○○、林月桃、林銀、丑○○、戌○○○、辰○○、巳○○、未○○、午○○、寅○○、子○○、卯○○、申○○、
    酉○○、徐璧玲、天○○、亥○○○、地○○應繼承劉塗關
    於系爭土地之應有部分，然渠等至今尚未辦理繼承登記，故
    請求如訴之聲明第1 項。
  (八)共有人間並無不能分割之約定，故原告請求分割系爭共有物
    應無不合。
  為此，爰依民法第823 條第1 項規定聲明求為判決：(一)被告Ｄ
  ○○、Ｃ○○、Ａ○○、Ｂ○○、甲○○○、Ｈ○○、林月桃
  （即劉桃）、林銀（即劉銀）、丑○○、戌○○○、辰○○、
  巳○○、未○○、午○○、寅○○、子○○、卯○○、申○○
  、酉○○、徐璧玲、天○○、亥○○○、地○○應將坐落臺北
  縣樹林市○○段286 、288 地號土地、面積分別443.9 平方公
  尺、48.83 平方公尺，應有部分6 分之1 ，辦理繼承登記。(二)
  原告與被告等共有坐落臺北縣樹林市○○段286 、288 地號土
  地，准予如附圖所示位置及面積分割（參原告98年4 月24日民
  事準備書狀附圖附於本院卷（二）第207-208 頁）。
三、被告抗辯：
  (一)被告Ｄ○○、Ｃ○○、Ａ○○、甲○○○、林月桃、丑○○
    、戌○○○、巳○○、未○○、午○○、寅○○、子○○、
    卯○○均未於言詞辯論期日到場，亦未提出準備書狀作何聲
    明或陳述。
  (二)被告Ｂ○○、申○○、酉○○、徐璧玲、亥○○○、地○○
    、宙○○陳稱：同意分割，但分割方法再討論。
  (三)被告辰○○、林銀陳稱：沒有意見。
  (三)被告天○○陳稱：因為持分很少，希望變價分配。
  (四)被告Ｈ○○、宇○○陳稱：對分割方案沒有意見。
  (五)被告宙○○陳稱：同意分割，但不同意分割方案，希望分在
    Ｃ部分。
四、經查，原告主張系爭土地原為己○○與劉塗、被告宇○○、
    被告宙○○共有等情，業據提出土地登記謄本在卷可憑，堪
    信為真實。而己○○於起訴後之97年2 月29日死亡，繼承人
    為其妻庚○○○及子女癸○○、壬○○、丁○○、丙○○、
    戊○○，此有己○○、庚○○○、癸○○、壬○○、丁○○
    、丙○○、戊○○之戶籍謄本、繼承系統表附卷可稽，亦堪
    信為真實。
五、按分割共有物既對於物之權利有所變動，即屬處分行為之一
    種，凡因繼承於登記前已取得不動產物權者，其取得雖受法
    律之保護，不以其未經繼承登記而否認其權利，但繼承人如
    欲分割其因繼承而取得公同共有之遺產，因屬於處分行為，
    依民法第759 條規定，自非先經繼承登記，不得為之。共有
    物之分割性質上為處分行為，不因協議分割或裁判分割而有
    不同，依民法第758 條規定，共有之不動產之共有人中有人
    死亡時，於其繼承人未為繼承登記前，不得分割共有物（最
    高法院68年8 月21日68年度第13次民事庭庭推總會議決議 (
    二) 、69年台上字第1134號判例參照）。本件系爭土地共有
    人己○○於起訴後之97年2 月29日死亡，雖已由其繼承人即
    原告庚○○○、癸○○、壬○○、丁○○、丙○○、戊○○
    聲明承受訴訟，已如前述，然渠等迄本件98年6 月24日言詞
    辯論終結時，仍未就己○○所有系爭土地應有部分辦理繼承
    登記，有本院職權調閱原告稅務電子閘門財產所得調件明細
    表在卷可憑（見本院卷（三）第5-52頁），揆諸前開說明，
    原告庚○○○、癸○○、壬○○、丁○○、丙○○、戊○○
    在辦畢繼承登記前，自不得處分渠等因繼承而取得之應有部
    分，法院亦無從就系爭土地為裁判分割，洵堪認定。
六、又原告既不得逕行提起本件分割共有物之訴，則其合併請求
    原共有人劉塗之繼承人，即被告Ｄ○○、Ｃ○○、Ａ○○、
    Ｂ○○、甲○○○、Ｈ○○、林月桃（即劉桃）、林銀（即
    劉銀）、丑○○、戌○○○、辰○○、巳○○、未○○、午
    ○○、寅○○、子○○、卯○○、申○○、酉○○、徐璧玲
    、天○○、亥○○○、地○○等人應辦理繼承登記之訴部分
    ，亦無保護之必要。
七、綜上所述，原告所訴之事實，為無理由，應予駁回。
八、本件判決之基礎已臻明確，兩造其餘攻擊、防禦方法及證據
    資料，經核與本件判決結果不生影響，爰不一一予以論述，
    附此敘明。
九、結論：原告之訴為無理由，依民事訴訟法第385 條第1 項前
    段、第78條、第85條第1項前段，判決如主文。
中    華    民    國    98    年    7     月    22    日
                  民事第一庭    法  官  李世貴
以上正本係照原本作成
如對本判決上訴，須於判決送達後20日內向本院提出上訴狀
中    華    民    國    98    年    7     月    24    日
                                書記官  蘇哲男


司法院資訊處製作；財團法人民間司法改革基金會備份。
